【裁判字號】    97,上,543
【裁判日期】    980729
【裁判案由】    履行贈與契約
【裁判全文】
臺灣高等法院民事判決                   97年度上字第543號
上  訴  人  乙○○
訴訟代理人  林衍鋒律師
上  訴  人  丁○○原名胡基林.
訴訟代理人  劉敏卿律師
視同上訴人  丙○○
被 上訴 人  甲○○
訴訟代理人  莊喬汝律師
            謝孟璇律師
上列當事人間履行贈與契約事件，上訴人對於中華民國97年4月3
0日臺灣臺北地方法院96年度訴字第7967號第一審判決提起上訴
，本院於98年7月15日言詞辯論終結，判決如下：
    主  文
上訴駁回。
第二審訴訟費用由上訴人乙○○、丁○○連帶負擔。
    事實及理由
壹、程序方面：
    按訴訟標的對於共同訴訟之各人必須合一確定者，共同訴訟
    人中一人之行為有利益於共同訴訟人者，其效力及於全體，
    民事訴訟法第56條第1項第1款前段定有明文。查本件被上訴
    人於原法院起訴請求上訴人乙○○、丁○○（下稱乙○○、
    丁○○）及原審共同被告丙○○（下稱丙○○）應將坐落臺
    北市○○區○○段3小段92地號土地（面積856平方公尺，持
    分420/10000）及其上臺北市○○區○○段3小段665建號（
    即門牌號碼：臺北市○○路○段265巷32號2樓，權利範圍全
    部）、693建號（權利範圍86/10000）（以下合稱系爭房地
    ）之所有權移轉登記與被上訴人，該系爭房地因繼承關係目
    前登記為兩造公同共有，而被上訴人上開之請求，對於乙○
    ○、丁○○及丙○○，在法律上必須為一致之判決，即該訴
    訟標的法律關係對於乙○○、丁○○及丙○○必須合一確定
    。準此，本件雖僅有乙○○、丁○○對原判決提起上訴，惟
    此上訴行為形式上乃有利於其他共同訴訟人，依上開規定，
    其效力及於其他共同訴訟人，是與乙○○、丁○○同造之丙
    ○○自應視同上訴，此亦為兩造所不爭執（本院卷第82頁）
    ，爰將丙○○列為視同上訴人。
貳、實體方面：
一、被上訴人起訴主張：被上訴人與乙○○、丁○○、丙○○（
    以上3人合稱上訴人等3人）均為都興梅之繼承人，都興梅於
    生前表示欲將其所有之系爭房地贈與被上訴人，被上訴人亦
    同意，雙方就贈與之意思表示合致（下稱系爭贈與契約），
    系爭贈與契約業已有效成立。上訴人等3人既係都興梅之繼
    承人，自應受系爭贈與契約之拘束，履行都興梅所負擔之債
    務，將系爭房地移轉登記與被上訴人。惟被上訴人於96年4
    月26日委請律師發函，請求乙○○辦理過戶事宜，詎乙○○
    竟回函否認系爭贈與契約之存在，並表示若有系爭贈與契約
    存在，即以該函為撤銷系爭贈與契約之意思表示，被上訴人
    乃於96年5月16回函表示乙○○無撤銷系爭贈與契約之權。
    爰依系爭贈與契約及繼承之法律關係，請求上訴人等3人將
    系爭房地所有權移轉登記與被上訴人等語。
二、乙○○、丁○○辯以：被上訴人主張其與都興梅間有系爭贈
    與契約存在，乙○○、丁○○否認之，自應由被上訴人就其
    主張之有利事實負舉證責任。又被上訴人於原審聲請傳喚之
    證人李植貞證稱未接受都興梅之委託傳達其贈與之意思表示
    與被上訴人，亦未將被上訴人接受贈與系爭房地之意思告知
    都興梅，其證詞自不能證明被上訴人與都興梅間有贈與合意
    。另證人陳月里、史玉珍雖到庭證稱：被上訴人與都興梅間
    有贈與合意，然陳月里於與乙○○通話之錄音譯文中僅稱：
    這是都興梅個人遺願等語，史玉珍亦於電話中稱：都興梅生
    前沒有提過這件事等語，均與渠等到庭作證之證詞不符，益
    徵都興梅生前未曾與被上訴人就系爭房地達成贈與合意。證
    人秦素芝、吳金鳳雖均證稱都興梅過世2、3天前上午突然吐
    血，並於醫院囑咐系爭房地要贈與被上訴人，然與行政院國
    軍退除役官兵輔導委員會臺北榮民總醫院（下稱臺北榮民總
    醫院）之病歷資料不符。被上訴人既不能證明其與都興梅間
    成立贈與契約，其請求自無理由。另系爭房地尚未辦理所有
    權移轉登記，依民法第408條第1項前段規定、立法理由暨學
    說意旨，乙○○得撤銷贈與系爭房地之意思表示，茲乙○○
    既已於96年5月9日委請律師發函代為撤銷贈與系爭房地之意
    思表示，則被上訴人請求乙○○、丁○○履行系爭贈與契約
    ，亦屬無據。另如認系爭房地係屬都興梅之遺贈，渠等亦有
    特留分扣減權等語。
三、丙○○則認諾被上訴人之請求，主張系爭房地都興梅於生前
    已贈與被上訴人，被上訴人亦同意，惟因恐都興梅沒有安全
    感，致遲未辦理過戶等語。
四、本件經原法院判決：上訴人等3人應將系爭房地所有權移轉
    登記與被上訴人。乙○○、丁○○不服原判決，上訴聲明：
    （一）原判決廢棄；（二）被上訴人在第一審之訴駁回。丙
    ○○上訴聲明：維持第一審判決。被上訴人則答辯聲明：上
    訴駁回。
五、兩造不爭執之事項：（本院卷1第128頁正、反面）
（一）都興梅因肝硬化數次在臺北榮民總醫院住院，嗣於92年9
      月7日下午17時6分死亡。
（二）兩造係都興梅之法定繼承人，為兄弟姐妹關係，均未拋棄
      繼承權。
（三）系爭房地原登記為都興梅所有，於97年4月17日辦理繼承
      登記為兩造公同共有，為都興梅之遺產。
（四）被上訴人曾於96年4月26日委請律師發函乙○○，請其儘
      速依系爭贈與契約辦理過戶事宜。
（五）乙○○於96年5月9日回函否認都興梅與被上訴人間已成立
      系爭贈與契約，並以該函為撤銷贈與之意思表示。
（六）被上訴人於96年5月16日回函表示乙○○無撤銷系爭贈與
      契約之權利。
六、本件爭點：（本院卷1第128頁背面）
（一）程序方面：
      丁○○於本院提出系爭房地係「遺贈」之主張，是否符合
      民事訴訟法第447條第1項但書第5、6款之規定？
（二）實體方面：
  １、被上訴人與都興梅間是否成立系爭贈與契約？
  ２、如認被上訴人與都興梅間成立系爭贈與契約，則乙○○得
      否代為撤銷贈與之意思表示？
  ３、如認丁○○於本院提出上開遺贈之主張符合民事訴訟法第
      447條第1項但書第5、6款之規定，則系爭房地是否為都興
      梅之遺贈？上訴人等3人是否有特留分扣減權？如有，扣
      減之數額為何？
      爰分別述之如下：
（一）程序方面：
      丁○○於本院提出系爭房地係「遺贈」之主張，是否符合
      民事訴訟法第447條第1項但書第5、6款之規定？
  １、按民事訴訟法第447條固採嚴格之續審制，於第1項明定當
      事人在第二審不得提出新攻擊或防禦方法，但為兼顧當事
      人權益之保護，並於該條項但書第6款規定，如不許其提
      出顯失公平者，不在此限。
  ２、被上訴人主張：丁○○提出前揭「遺贈」之主張，係第二
      審始提出之新攻擊防禦方法，不同意丁○○提出等語（本
      院卷1第82頁背面）。經查：丁○○提出有關系爭房地係
      「遺贈」之主張，固係於本院始提出，惟就都興梅於生前
      是否有表示欲將其所有之系爭房地贈與被上訴人，被上訴
      人是否同意，雙方就贈與之意思表示是否合致，或僅係都
      興梅單獨之遺贈行為，又如係遺贈，上訴人等3人是否有
      特留分扣減權，如有，扣減之數額為何，均與丁○○之權
      益關係甚深，且丁○○提出之上開主張與被上訴人主張系
      爭房地係贈與之基礎事實相同，如未於實體認定前，即逕
      以程序問題不准丁○○於本院提出，顯有失實質之公平，
      至丁○○上開之主張是否有理由，則屬另一問題（詳後）
      ，是丁○○上開之主張核與上開１所述民事訴訟法第447
      條第1項但書第6款之規定相符，應予准許。又本院既已認
      兩造上開之主張符合民事訴訟法第447條第1項但書第6款
      之規定，則丁○○上開主張與民事訴訟法第447條第1項但
      書第5款是否相符，即無再論述之必要，附此敘明。
（二）實體方面：
  １、被上訴人與都興梅間是否成立系爭贈與契約？
    (1)按「稱贈與者，謂當事人約定，一方以自己之財產無償給
      與他方，他方允受之契約。」、「當事人互相表示意思一
      致者，無論其為明示或默示，契約即為成立。」民法第40
      6條、第153條第1項分別定有明文，是當事人一方有以財
      產無償給與他方之要約，經他方承諾，雙方就贈與契約內
      容意思表示合致者，贈與契約即為成立。次按當事人主張
      有利於己之事實者，就其事實有舉證之責任，民事訴訟法
      第277條前段定有明文，又主張法律關係存在之當事人，
      應就該法律關係發生所須具備之特別要件，負舉證之責任
      ，至於他造主張有利於己之事實（變更或消滅之特別要件
      ），則應由他造舉證證明（最高法院48年台上字第887號
      判例意旨參照）。準此，主張贈與契約成立者，自應就該
      贈與契約成立之事實負舉證之責。
    (2)經查：
    證人即都興梅之同學李植貞於原審證稱：「（問：都興梅
      去世前有無表示如何處理系爭房地？）她說要送給她老三
      就是原告（即被上訴人）」、「（問：都興梅講過幾次？
      ）她說過2、3次。」、「（問：原告有無同意受贈與？）
      我事後有跟原告講過1次，他說好。」等語（原審卷第42
      至43頁）。
    證人即與都興梅認識40餘年之陳月里於原審證稱：「（問
      ：有無聽聞系爭房地要如何處理？）她說要送給她兒子，
      她講了很多次，時間在91、92年都有，因為我們常常在一
      起。」、「（問：都興梅表示系爭房地要給原告時原告有
      無在場？）有1次或2次原告在場，原告說好，但現在不要
      談這事。」、「（問：原告說好，是在什麼時候？什麼地
      方？當時有誰在場？）92年間，在都興梅家，史玉珍也在
      場。」等語（原審卷第43至44頁）。
    證人即與都興梅認識20餘年之鄰居史玉珍於原審證稱：「
      （問：系爭房地要給兒子還是女兒？）好像講過要給兒子
      。」、「（問：有無親眼、親耳聽到都興梅說系爭房地要
      給原告，原告也當場說好？）有」等語（原審卷第45至46
      頁）。
    證人即自62年起即與都興梅認識為都興梅作臉之美容師吳
      金鳳於原審證稱：「（問：都興梅有無表示要如何處理系
      爭房地？）她說要給原告，因為原告說先不要過戶，怕過
      戶她的病情會沒有希望，都興梅講過好幾次，原告也有答
      應，都興梅私底下也跟我講過好幾次，她往生前幾天還有
      講，當時丙○○、甲○○、胡基林、秦素芝及我都在場，
      地點在醫院，大約早上9、10點左右。」等語（原審卷第
      77頁）。
    證人秦素芝於原審證稱：「（問：都興梅有說房子要給誰
      ？）她說要給原告，原告說好，原告說現在先不要辦過戶
      以後再說，因為原告怕都興梅出院後連房子都沒得住，沒
      有寄託，都興梅在過世2、3天前，突然吐血，都興梅覺得
      時間沒有多少，就把原告、丙○○、胡基林（即丁○○）
      叫到床前，大家都到了之後，她說她保險櫃有珠寶要如何
      處理，也有提到系爭房屋要給原告，原告也有答應。」等
      語（原審卷第78頁）。
    原證12號字條載有：「……鑽戒─姍姍；亂七八糟房子─
      明立」等語，有該字條可憑（原審卷第106頁），而該字
      條係由丁○○所寫，亦據證人秦素芝證述明確（原審卷第
      78頁），且為丁○○於本院審理時所不爭執（本院卷1第
      150頁背面）。
    另丙○○於本院審理時以證人身分證稱：「（史玉珍等人
      是否均有聽過系爭房地要贈與甲○○之事？）「當然有聽
      過，尤其在我媽媽住院期間，我媽媽在生前已完成贈與契
      約只是未辦過戶而已，那時未辦過戶是因為我弟弟認為若
      辦理過戶媽媽會沒有安全感即將往生。」、「（提示：原
      證12號字條？）是丁○○寫的，在我媽媽往生之前在床頭
      上我媽叫她寫的。」、「（問：為什麼替甲○○付律師費
      用？）……喪事費用及住院費用都是甲○○付的。我是大
      姐，我壓力很大，因為我親耳聽到我媽生前就決定贈與契
      約。」等語（本院卷3第15頁正、反面）。
    經核上開證人之證詞，大致相符，另參諸證人丙○○之證
      詞，乃不利於本身權益之陳述，而證人李植貞、陳月里、
      史玉珍、吳金鳳、秦素芝等人則均為都興梅多年好友，與
      兩造並無任何利害關係或宿怨、嫌隙，衡諸一般常情，渠
      等當無特別偏袒任何一造之必要，是上開證人之證詞，應
      堪採信，此外，復有丁○○親筆所寫原證12號字條之內容
      可憑，是於92年間，都興梅已與被上訴人就系爭房地達成
      贈與意思表示合致，而系爭房地遲未辦理所有權移轉登記
      手續，係因被上訴人礙於都興梅病情，致未及時辦理等情
      應堪認定。
    乙○○、丁○○雖辯以：丙○○於原審96年12月11日言詞
      辯論期日前，與證人陳月里、李植貞、史玉珍等人串證乙
      事，業據證人即史玉珍女兒戊○○於98年4月13日本院審
      理時證稱：「（問：出庭前1天，史玉珍、丙○○、陳月
      里、李植貞在一起有無討論什麼事？你母親有無告訴你？
      ）我有問母親去哪裡，媽媽告訴我和丙○○、陳月里一起
      吃飯，然後再到李植貞家，我問媽媽去做什麼，媽媽說她
      們教她出庭時要如何回答，我有問要回答什麼，媽媽說他
      們說系爭房地要給甲○○，我問媽媽這樣回答好嗎，都興
      梅有無真正告訴妳，我媽媽說這些話什麼話都不能說，我
      們不要再管他們家的事情，就讓他們4個人去分好了，我
      告訴媽媽明天不要出庭，我打電話給丙○○，但媽媽說不
      好意思要我不要打給丙○○」、「出庭之前有一天陳月里
      有來我家，陳月里說要幫都興梅的忙，要把系爭房地給甲
      ○○，我問陳月里為什麼這樣說，陳月里說因為房子本來
      就應該給兒子，我問她女兒怎麼辦，陳月里說女兒都已經
      結婚了沒有關係，我問她丁○○已經離婚，為什麼她不能
      拿，陳月里說他們會給她1筆錢，還告訴我要打電話給丁
      ○○要她放棄系爭房地，我跟陳月里說這件事情我們都不
      要插手，我媽媽說當初他們會領養丁○○是因為民生東路
      那棟房子眷口數少1個，所以才會把丁○○抱來，我即對
      陳月里說丁○○對這個家有貢獻，是不是也要有一點東西
      ，陳月里即說要打電話給丁○○、乙○○給她們一筆錢要
      她們放棄，並跟我說會陪我母親出庭，請我不用擔心，她
      們會告訴她如何說。」等語（本院卷3第13頁正、反面）
      ，及證人史玉珍曾於電話中向乙○○稱：（妳媽媽）沒有
      提過，實在沒有提過等語（本院卷第43頁），且證人秦素
      芝亦稱：（妳媽媽）在醫院都沒講，到最後都沒講……她
      很怕談這種事情等語（原審卷第84頁背面），足見，上開
      證人之證言均屬不實等情。惟查：
    I證人戊○○於同日亦證稱：「……還有我母親很緊張收到
      傳票我才知道這件案子，我母親出庭完之後非常內疚，還
      向丁○○道歉，因為那天她是屬於丙○○這邊的證人，怕
      丁○○誤會她站在丙○○那一邊，實際上她沒有站在那一
      邊，她希望他們4個小孩能夠好好把房子處理好。……，
      表姐告訴我媽媽作證時很緊張，嚇的發抖。」、「（問：
      請問證人媽媽出庭時是否有說實話？）我無法回答，因為
      出庭時我不在場，我不知道媽媽說了什麼。」、「（問：
      出庭前吃飯是否第1次吃飯？）當然不是，我們已經認識
      40年了，我母親怎麼可能第1次和丙○○吃飯。」等語（
      本院卷3第12頁背面至13頁背面）。
    II另證人丙○○證稱：「（問：96年史玉珍出庭前，你有無
      與她們吃過飯？）有，因為她們幾位長輩要為胡家的事操
      心，我心存感激，因為她們不知道法院在哪裡，所以我和
      甲○○安排車子接送她們。」、「（問：吃飯時有無要求
      史玉珍等人說謊嗎？）我有請她們說實話即可，因為她們
      已經要幫我們作證，而且我媽媽在生前尤其在住院期間，
      要將房子給我弟弟之贈與事情，這個贈與契約已經是事實
      ，只是沒有辦理過戶登記……」、「（問：有無請陳月里
      教史玉珍如何作證？）作證要具結，對證詞負責任，我不
      會教幫忙我們家的人說實話的人作偽證。」等語（本院卷
      3第14頁背面至15頁）。
    III另關於電話錄音部分，證人秦素芝於原審結證稱：「都興
      梅很怕乙○○知道，所以我才這樣講。」等語（原審卷第
      78頁背面），衡諸一般常情，乙○○與證人史玉珍、秦素
      芝通電話時，渠等為避免乙○○之追問或引發不必要之爭
      辯，縱於電話中有如上所述之敷衍或隱匿，亦核與情理無
      違。
    Ⅳ綜上，可知，丙○○固有於原審96年12月11日言詞辯論期
      日前與史玉珍、陳月里、李植貞一起用餐並討論開庭作證
      之相關事宜，惟丙○○是否與證人史玉珍等人串證，及各
      該證人之證言是否不實，仍難僅憑證人戊○○上述之證言
      ，及前開之電話錄音，獲得證明，是乙○○、丁○○上開
      所辯，並不足取。
    乙○○、丁○○復辯以：都興梅於去世前幾天並無吐血情
      事，證人秦素芝之證言顯係不實等語，並提出臺北榮民總
      醫院護理病程紀錄1份為憑（原審卷第220至226頁），然
      觀諸上開護理資料記載之時間以92年9月3日為例，分別為
      上午0時10分、1時、3時、7時、13時、13時10分、13時20
      分、13時30分、19時、23時50分，因該記錄之時間並非24
      小時分秒記錄當日所發生之一切狀況，是該紀錄未記載之
      事項，非即表示無該事項之發生，是仍難僅憑上開記錄無
      都興梅「吐血」之記載，即遽認證人秦素芝上開之證言不
      可採。
    乙○○、丁○○另辯以：證人秦素芝、吳金鳳所證都興梅
      於「過世前2、3天」尚有表達能力，核與臺北榮民總醫院
      之函覆不符，顯見渠等之證言不實等語。查：依臺北榮民
      總醫院98年1月2日北總企字第0980000077號函文載有：「
      ……都興梅固於92年9月起因肝衰竭情況加重影響意識及
      語言能力，9月5日起嚴重至無法清楚表達意志，病患不幸
      於9月7日死亡。」等語（本院卷2第1頁），可知，都興梅
      係自92年9月5日起，始無法清楚表達意思，而證人秦素芝
      、吳金鳳於97年1月18日作證時，距上開時日已4年有餘，
      證人秦素芝就都興梅為上開意思表示之日期係證稱：「都
      興梅過世2、3天前」，而證人吳金鳳則證稱：「她往生前
      幾天」，可知，上述證人證稱都興梅為該意思表示之日期
      ，均係約略之日期，非係「確定」之日期。故亦難僅憑臺
      北榮民總醫院上開函文所載92年9月5日起都興梅無法清楚
      表達意志等語，即認證人秦素芝、吳金鳳之證言不實。
    (3)綜上，應認被上訴人與都興梅間已成立系爭贈與契約無訛
      。
  ２、如認被上訴人與都興梅間成立系爭贈與契約，則乙○○得
      否代為撤銷贈與之意思表示？
    (1)按「贈與之撤銷權，因受贈人之死亡而消滅。」、「受贈
      人因故意不法之行為，致贈與人死亡或妨礙其為贈與之撤
      銷者，贈與人之繼承人，得撤銷其贈與。」民法第420條
      、第417條前段分別定有明文。
    (2)經查：都興梅於生前已將系爭房地贈與被上訴人，已如上
      述，而都興梅業已死亡，則依前開(1)規定，除被上訴人有
      因故意不法行為，致都興梅死亡或妨礙其為贈與撤銷之情
      事外，都興梅之繼承人即乙○○不得撤銷系爭贈與契約，
      茲乙○○未能就其主張之有利事實，即被上訴人有故意不
      法行為，致都興梅死亡或妨礙其為贈與撤銷之情事，加以
      舉證以實其說，自難遽採。是乙○○主張其得代都興梅行
      使撤銷權，於法尚屬無據。
  ３、如認丁○○於本院提出上開遺贈之主張符合民事訴訟法第
      447條第1項但書第5、6款之規定，則系爭房地是否為都興
      梅之遺贈？上訴人等3人是否有特留分扣減權？如有，扣
      減之數額為何？
      如上所述，被上訴人與都興梅間就系爭房地業已成立贈與
      契約，是系爭房地自非屬都興梅之遺贈，既非遺贈，即無
      特留分扣減權及扣減數額多寡之問題，故丁○○前開之主
      張，仍不足採。
七、綜上所述，都興梅已於生前將系爭房地贈與被上訴人，並與
    被上訴人口頭成立贈與契約，則都興梅基於贈與契約所負應
    將系爭房地辦理移轉登記與被上訴人之義務，即應由上訴人
    等3人繼承之。從而，被上訴人本於系爭贈與契約及繼承之
    法律關係，請求上訴人等3人將系爭房地之所有權移轉登記
    與被上訴人，為有理由，應予准許。原審為被上訴人勝訴之
    判決，於法並無不合。上訴意旨指摘原判決不當，聲明廢棄
    改判，為無理由，應予駁回。
八、本件事證已臻明確，兩造其餘之攻擊防禦方法核於判決結果
    不生影響，爰毋庸一一論述，併此敘明。
九、據上論結，本件上訴為無理由，依民事訴訟法第449條第1項
    、第85條第2、3項，判決如主文。
中    華    民    國     98    年    7    月    29    日
                  民事第十二庭
                      審判長法  官  陳駿璧
                            法  官  連士綱
                            法  官  陳邦豪
正本係照原本作成。
如不服本判決，應於收受送達後20日內向本院提出上訴書狀，其
未表明上訴理由者，應於提出上訴後20日內向本院補提理由書狀
（均須按他造當事人之人數附繕本）上訴時應提出委任律師或具
有律師資格之人之委任狀；委任有律師資格者，另應附具律師資
格證書及釋明委任人與受任人有民事訴訟法第466條之1第1項但
書或第2項（詳附註）所定關係之釋明文書影本。
中    華    民    國     98    年    7    月    29    日
                               書記官  李佳樺
附註：
民事訴訟法第466條之1（第1項、第2項）：
對於第二審判決上訴，上訴人應委任律師為訴訟代理人。但上訴
人或其他法定代理人具有律師資格者，不在此限。
上訴人之配偶、三親等內之血親、二親等內之姻親，或上訴人為
法人、中央或地方機關時，其所屬專任人員具有律師資格並經法
院認為適當者，亦得為第三審訴訟代理人。

司法院資訊處製作；財團法人民間司法改革基金會備份。
